臺灣高等法院臺中分院刑事裁定　　　　100年度交抗字第774號
抗　告　人　交通部公路總局臺中區監理所彰化監理站
代　表　人　鄭芳田
受處分人　　鄭錫祥
上列抗告人因受處分人違反交通管理處罰條例案件，不服臺灣彰
化地方法院中華民國100年8月8日裁定（100年度交聲字第522號
）提起抗告，本院裁定如下：
    主  文
抗告駁回。
    理  由
一、本案經本院審理結果，認原審裁定認事用法均無不當，應予
    維持，並引原審裁定書記載之事實、證據及理由。（如附件
    ）。
二、抗告意旨略以：(一)抗告人依法所為一次裁決之行政處分並無
    違法情形；(二)受處分人因不服抗告人彰監四字第裁64-Ｉ000
    00000號裁決書處分，向台中高等行政法院提起行政訴訟，
    分別經該院及最高行政法院92年度簡字第171號、94年度裁
    字第918號駁回原告之訴確定，上開行政處分既未經撤銷，
    則註銷受處分人之處分仍為有效之處分云云。
三、經查：
  (一)關於抗告理由(一)部分，於原審法院審理時如何為法院所不採
    ，其理由已據原審裁定記載甚詳，本院仔細斟酌原審裁定理
    由，認其事實之認定、理由之採擇，於相關證據法則、經驗
    法則、論理法則並無違背。
  (二)至抗告人所引用上開行政法院判決，係僅就起訴合法之程序
    事項為裁定，未就實體事項為審酌，有各該判決書附卷可考
    。自難憑此為抗告人有利認定。
四、從而，原審法院撤銷原處分，諭知不罰即屬有據。本件抗告
    為無理由，應予駁回。
五、爰依道路交通事件處理辦法第二十五條、刑事訴訟法第四百
    十二條裁定如主文。
中    華    民    國    100   年    9    月    16   日
            刑事第四庭    審判長法  官  洪  耀  宗
                                法  官  林  清  鈞
                                法  官  劉  登  俊
上列正本證明與原本無異。
不得再抗告。
                                書記官  陳  志  德
中    華    民    國   100    年    9     月    19    日
附件
臺灣彰化地方法院交通事件裁定        100年度交聲字第522號
原處分機關
即移送機關  交通部公路總局臺中區監理所彰化監理站
                    設彰化縣花壇鄉○○路○段457號
異  議  人
即受處分人  鄭錫祥  男  52歲（民國○○年○○月○○日生）
                    身分證統一編號：Ｚ000000000號
                    住彰化縣田中鎮○○街86號
                    居彰化縣田中鎮○○街79號
上列受處分人因違反道路交通管理處罰條例案件，對於交通部公
路總局臺中區監理所彰化監理站民國100年3月4日所為之處分（
彰監四字第裁64-I00000000號裁決書），聲明異議，本院裁定如
下：
    主  文
原處分撤銷。
鄭錫祥不罰。
    理  由
一、原處分意旨略以：異議人即受處分人鄭錫祥駕駛車牌號碼5Q
    -0417號之自用小客車，於99年8月29日晚上10時28分許，在
    彰化縣田中鎮○○路○段為警舉發有「汽車駕駛執照經易處
    註銷仍行駛公路」之違規行為，嗣原處分機關依道路交通管
    理處罰條例第21條第1項第2款「領有機器腳踏車執照駕駛小
    型車」之規定，裁處受處分人罰鍰新臺幣（下同）9,000元
    等語。
二、聲明異議理由略以：異議人曾於96年間就遭舉發領有「汽車
    駕駛執照經易處註銷仍行駛公路」違規案件（彰監四字第裁
    64-Z00000000號裁決書）提出異議等情，業經本院以97年度
    交聲字第685 號裁定，嗣原處分機關抗告，繼由臺灣高等法
    院臺中分院以97年度交抗字第1159號駁回抗告確定在案，可
    見異議人之自小客車駕照並未合法銷註。則異議人於本案仍
    係合法駕駛自用小客車，並無本件舉發所指之違規行為，為
    此不服而聲明異議，爰請求撤銷本件裁決等語。
三、異議人鄭錫祥駕駛車牌號碼5Q-0417號之自用小客車，於99
    年8月29日晚上10時28分許，在彰化縣田中鎮○○路○段處，
    因有「駕駛執照經易處註銷仍行駛公路」之違規行為，經彰
    化縣警察局交通警察隊田中分隊員警掣開彰警交字第I00000
    000 號舉發違反道路交通管理事件通知單予以舉發，原處分
    機關據此於100 年3 月4 日以彰監四字第裁64-I00000000號
    裁決書，依道路交通管理處罰條例第21條第1 項第2 款之規
    定，裁處受處分人罰鍰9,000 元等情，固有上開舉發違反道
    路交通管理事件通知單、裁決書在卷可憑。惟上開裁決之依
    據，係以受處分人之駕駛執照業經合法吊銷、註銷而仍駕車
    為前提，苟該人駕駛執照係於程序上未經吊銷、註銷，其駕
    駛執照即屬有效，自與原處分機關所引為裁判之理由不符。
四、按「為使行政行為遵循公正、公開與民主之程序，確保依法
    行政之原則，以保障人民權益，提高行政效能，增進人民對
    行政之信賴，特制定本法。」「本法所稱行政程序，係指行
    政機關作成行政處分、締結行政契約、訂定法規命令與行政
    規則、確定行政計畫、實施行政指導及處理陳情等行為之程
    序。」行政程序法第1條、第2條分別定有明文。是行政機關
    之行政行為若無特別的排除行政程序法適用之明文規定，自
    應受行政程序法之規範，俾確保依法行政之原則，以保障人
    民權益，提高行政效能，增進人民對行政之信賴。又行政機
    關行使公權力，就特定具體之公法事件所為對外發生法律上
    效果之單方行政行為，皆屬行政處分，不因其用語、形式以
    及是否有後續行為或記載不得聲明不服之文字而有異（司法
    院大法官會議釋字第423號解釋意旨參照）。是交通部公路
    總局依據該局之組織條例第八條規定制定交通部公路總局各
    區監理所組織通則，規範各區監理所組織，因此各區○○○
    ○○道路交通管理處罰條例第92條第3項規定，所訂定之違
    反道路交通管理事件統一裁罰基準及處理細則，對於違反交
    通規則之裁決，自屬行政處分，亦應受行政程序法之規範。
五、按行政程序法第96條第1項第6款規定：行政處分以書面為之
    者，其中應記載事項之一有「表明其為行政處分之意旨及不
    服行政處分之救濟方法、期間及其受理機關。」又觀諸違反
    道路交通管理事件統一裁罰基準及處理細則第45條規定：「
    違反道路交通管理事件，於行為人到案聽候裁決者，處罰機
    關經裁決後，應宣示裁決內容，並將聲明異議期間及提出書
    狀之機關，於宣示時一併告知，且記載於裁決書。違反道路
    交通管理事件，行為人不依規定自動繳納罰鍰，或不依通知
    限期到案，處罰機關逕行裁決者，得不宣示。但應依前項規
    定於裁決書載明應記載事項，並送達受處分人。」此規定即
    與上開行政程序法第96條第1項第6款規定之意旨相符，且其
    中更強調「應依前項規定於裁決書載明應記載事項，並送達
    受處分人。」申言之，行政程序法中所重視之教示制度，於
    違反道路交通管理事件之裁決非但亦須為同一之適用，尚且
    須要特別注意遵守，除確保依法行政之原則外，同時俾便人
    民於不服時能依其教示適時提出救濟，以保障人民權益。
六、修正前違反道路交通管理事件，受處分人於裁決後逾20日未
    向管轄地方法院聲明異議，或其聲明異議經法院裁定確定，
    而不依裁決或裁定繳納罰鍰或不繳送汽車牌照、駕駛執照者
    ，依下列規定處理：一、罰鍰不繳者，如受處分人領有有效
    之汽車牌照、駕駛執照時，得以新台幣每滿1千元罰鍰折算
    易處吊扣汽車牌照、駕駛執照1個月，不足1千元者，以1千
    元計算，但易處吊扣期限不得逾3個月；受處分人仍不於15
    日限期內繳送汽車牌照、駕駛執照者，吊銷其汽車牌照、駕
    駛執照。二、經處分吊扣汽車牌照、駕駛執照者，按其吊扣
    期間加倍處分，受處分人仍不於15日限期內繳送汽車牌照或
    駕駛執照者，吊銷其汽車牌照或駕駛執照。三、經處分吊銷
    、註銷汽車牌照、駕駛執照者，由處罰機關逕行註銷，修正
    前違反道路交通管理事件統一裁罰基準及處理細則第67條第
    1 項第1 至3 款定有明文。須受處分人於裁決後「逾20日未
    向管轄地方法院聲明異議」，或「其聲明異議經法院裁定確
    定」而不依裁決或裁定繳納罰鍰或不繳送汽車牌照、駕駛執
    照者，才可依上開規定處理，且須符合前開要件不繳罰鍰，
    方易處「吊扣」汽車牌照或駕駛執照；受處分人仍不於15日
    限期內繳送汽車牌照、駕駛執照者，才可「吊銷」汽車牌照
    或駕駛執照。即罰鍰不繳之易處「吊扣」或「吊銷」，應不
    得僅以一紙裁決書上註明罰鍰新台幣多少，限於何時前繳納
    ，逾期不繳納罰款時，自某年某月某日起，易處吊扣汽車牌
    照或駕駛執照，並限於某年某月某日前繳送執行，若未於該
    日前繳送，自某年某月某日起易處吊銷汽車牌照或駕駛執照
    ，並逕行註銷汽車牌照或駕駛執照。因行政機關為行政處分
    時，雖可於行政處分上同時預告不履行之法律效果，惟此僅
    係行政處分之「預告行為」，行為人不履行時，行政機關仍
    應另為一行政處分，非可依前開預告行為，不經通知，逕自
    為其他易處之處分則。換言之，修正前道路交通管理處罰條
    例第65條及前開規定雖有當事人不依限繳送之易處規定，但
    行政機關在執行該條規定，於當事人罰鍰不繳時，應另為「
    吊扣」之行政處分，若行為人仍不於期限內繳送執行時，再
    為一行政處分，易處「吊銷」，應依法如此循序漸進地處理
    ，而非為省卻麻煩，可以在同一行政處分上同時諭知處罰鍰
    ，若於期限內不繳，就直接易處吊扣，若仍不繳送，一定期
    限後，就直接易處吊銷，而可不必再通知當事人（臺灣高等
    法院臺中分院95年度交抗字第406 號、97年度交抗字第157
    號裁定參照）。
七、書面之行政處分自送達相對人及已知之利害關係人起；書面
    以外之行政處分自以其他適當方法通知或使其知悉時起，依
    送達、通知或使知悉之內容對其發生效力，為行政程序法第
    110條所明定。雖交通部為響應政府推動行政革新、簡化作
    業，而自89年6月1日起實施違規一次裁決作業，然確實落實
    依法行政之原則，才能以保障人民權益，增進人民對行政之
    信賴，因此裁罰一次性即若確有其必要，主管機關仍須修法
    後方可施行，否則前開一次裁決之合法送達僅1次，卻對異
    議人產生4個行政處分，無異讓受處分人喪失前開法律所規
    定救濟之權利，不但違反前開行政程序法第96條第1項第6款
    、第110條及違反道路交通管理事件統一裁罰基準及處理細
    則第45條但書之規定，而且與母法（道路交通管理處罰條例
    ）授權之目的未盡相符，亦與法律保留原則有違。（臺灣高
    等法院臺中分院97年度交抗字第292、1380、1396、1433號
    裁定參照）。
八、經查，異議人鄭錫祥前於89年12月15日下午4時35分許，駕
    駛車牌號碼Y5-9883號自用一般小客車在彰化縣田中鎮○○
    ○○○街口，因「不依順方向，或不緊靠道路右側或單行道
    不緊靠路邊停車」之違規行為，經原處分機關裁處（處罰主
    文）：「一、罰鍰1,200元整，罰鍰限於91年9月1日前繳納
    。二、上開罰鍰逾期不繳納之處理：(一)自91年9月2日起易
    處吊扣駕駛執照2個月，並限於91年9月16日前繳送執行。(
    二)91 年9月16日前未繳送駕駛執照者，自91年9月17日起易
    處吊銷，並逕行註銷駕駛執照。(三)駕駛執照吊（註）銷後
    ，自91年9月17日起1年內不得重新考領駕駛執照。」此有交
    通部公路總局臺中區監理所彰化監理站91年8月2日彰監五字
    第駕裁64-I 00000000號裁決書1紙在卷可佐。依前揭說明，
    上開裁決書僅對異議人產生裁處罰鍰之行政處分效力，至裁
    決書處罰主文欄第二項關於「上開罰鍰和駕駛執照逾期不繳
    納之處分」部分，應屬原處分機關於為處罰主文欄第一項裁
    罰之行政處分時，同時預告不履行之法律效果，此行政處分
    之「預告行為」，於行為人不履行時，原處分機關仍應另為
    一行政處分，始生效力（臺灣高等法院臺中分院96年度交抗
    字第227號裁定意旨可資參照）。原處分機關就處罰主文欄
    第二項所載逾期不繳納之處分，既未另為一行政處分，該等
    預告行為復均不生效力，則異議人之駕照自尚未生註銷之效
    力。是原處分機關遽以前開不生效力之預告行為，逕認異議
    人之駕駛執照業經註銷，而認異議人於99年8月29日晚上10
    時28分許，駕駛車牌號碼5Q-0417號之自用小客車，在彰化
    縣田中鎮○○路○段處，係「領有機器腳踏車執照駕駛小型
    車」之違規行為，於法尚有未合。
九、綜上，異議人之駕駛執照既未經註銷，已如前述，是其自無
    本件舉發所指「汽車駕駛執照經易處註銷仍行駛公路」之違
    規行為，原處分機關未予詳查，逕依原舉發單位之舉發，遽
    認異議人有「領有機器腳踏車執照駕駛小型車」之違規，即
    非有據。是異議人聲明異議為有理由，應由本院將原處分撤
    銷，改諭知受處分人不罰。
十、據上論結，應依道路交通管理處罰條例第87條第2項，道路
    交通事件處理辦法第19條，裁定如主文。
中    華    民    國   100    年    8     月    8     日
                  交通法庭            法  官  黃玉齡
以上正本證明與原本無異。
如不服本裁定，應於裁定送達後5日內向本院提出抗告狀 (須附
繕本 )。
中    華    民    國   100    年    8     月    8     日
                                      書記官  黃鏽金